【裁判字號】    88,訴,1632
【裁判日期】    891213
【裁判案由】    損害賠償
【裁判全文】
臺灣臺北地方法院民事判決  八十八年度訴字第一六三二號
    原      告  中央健康保險局台北分局
    法定代理人  戴桂英
    訴訟代理人  鄭淑屏律師
    複代理人    宣玉華律師
    被      告  甲○○      住台北縣三重市○○街二一０巷二八弄十號五樓
    訴訟代理人  林賢宗律師
右當事人間損害賠償事件，本院判決如左：
    主    文
被告應給付原告新台幣佰零捌萬零壹佰伍拾柒元及自民國八十八年四月二十五日起
至清償日止，按週年利率百分之五計算之利息。
訴訟費用由被告負擔。
本判決於原告以新台幣壹佰零萬元為被告供擔保後，得假執行，但被告如於假執行
程序實施前，以新台幣佰零捌萬零壹佰伍拾柒元為原告預供擔保，得免為假執行。
    事    實
甲、原告方面：
  壹、聲明：除假執行擔保金額外，如主文第一項所示。
  貳、陳述：
    一、被告以每月新台幣（下同）四萬元代價受訴外人張永澈僱用，借用被告醫師
        資格掛名為位於台北縣土城市○○路○段二八號之「金城診所」負責醫師，
        於民國八十五年十月二十四日與中央健康保險局（下稱中央健保局）簽訂「
        全民健康保險特約醫療服務機構合約」（下稱系爭合約），使金城診所成為
        全民健康保險特約診所，被告已屆八十三歲高齡，簽約後很少看診，由不具
        醫師資格之張永澈及自稱為黃燦鋒者於診所執行醫療業務，再與張永澈基於
        意圖為自己不法所有之概括犯意，連續在用以向中央健保局申請醫療給付費
        用之該診所業務上所製作之電腦文件上，虛偽填載由被告虛偽看診之不實件
        數，並持該電腦磁片向原告申請各項醫療費用，自八十五年十月起至八十六
        年十二月止，連續使原告承辦人員陷於錯誤而詐領健保費用三百零八萬零一
        百五十七元（其中一千一百七十六元為被保險人郭利華因富貴手於八十六年
        七月十一日、七月二十四日由其夫張俊賢持其健保卡至金城診所代為取藥，
        本人實際未就醫，予以扣罰二倍醫療費用），迄原告訪查人員於八十六年十
        月二十九日訪查金城診所始獲知上情，被告與張永澈共犯醫師法第二十八條
        第一項之罪及刑法詐欺罪，業經台灣高等法院判決被告有罪確定在案。兩造
        間合約已於八十七年二月二十五日終止，原告曾致函被告返還溢付之醫療費
        用，惟被告迄今仍拒不返還，爰依民法第一百八十四條第一項、第一百七十
        九條、全民健康保險法（下稱全民健保法）第七十二條、系爭合約提起本件
        訴訟。
    二、對被告抗辯所為陳述：
      (一)被告雖辯稱另有合格醫師陳桂看診云云，惟依醫師法第十三條第一款規定，
        醫師處方時應記明自己姓名、證書及執照號數，並簽名蓋章。被告未提出經
        陳桂醫師記明姓名等事項並簽名蓋章之病例以玆證明，僅憑證人陳桂臨訟串
        證之詞，尚難遽認其有看診之事實。
      (二)依原證十四號金城診所門診費用明細表載明原告實付金額為三百五十五萬六
        千一百一十七元，追扣金額為三百八十四萬零六百五十一元，溢付金額為三
        百零八萬零一百五十七元，追扣金額為不合格醫師看診及未看診領藥扣罰兩
        倍醫療費用一千百七十六元之合計，是原告並未積欠被告任何費用。
  參、證據：提出合民健康保險特約醫事服務機構合約、特約醫療院所應繳回歸墊款
      項明細表、中央健保局八十七年三月十日健保稽字第八七００一四四二號函、
      八十七年五月四日健保查字第八七０一０八一九號函、原告八十七年八月二十
      五日健保北門字第八七二二六０九八號函、自行舉證回復單、被告致原告存證
      信函、台灣板橋地方法院檢察署檢察官八十七年度偵字第五六九七號起訴書、
      訪查報告、自稱黃燦鋒醫師照片、黃燦鋒醫師證書、行政院衛生署函、偽造張
      永澈醫師證書、業務訪查訪問紀錄、保險對象門診就醫記錄明細表、八十六年
      九月至十月排班月曆、非被告看診名單、金城診所門診費用明細表、特約醫事
      服務機構違規案件查處表、陳桂醫師證書及執業執照、處方明細表、台灣台北
      地方法院八十七年度保險字第三十號民事判決、八十七年度保險字第七八號民
      事判決、全民健康保險醫事服務機構費用劃撥轉帳資料卡、醫療費用實付金額
      明細表簡表、轉帳清單、門診醫療費用核定通知總表（以上均影本）為證，並
      聲請訊問證人謝秀環。
乙、被告方面：
  壹、聲明：
    一、駁回原告之訴及假執行之聲請。
    二、如受不利判決，願供擔保請准免為假執行。
  貳、陳述：
    一、原告無當事人適格：
        被告係與中央健保局簽約，非與原告簽約，雙方既無權義關係，原告當事人
        適格顯有疑問。
    二、被告並無侵權行為：
      (一)被告並非全無看診，僅部分時間由出資之張永澈安排他人代班，其所安排之
        人俱為合格之醫師，又張永澈本人並未於被告不在期間為病患看診。原告不
        論被告是否親自看診，就合約全期間要求被告將依約請求之給付全額要求退
        還，顯無理由。自稱黃燦鋒之醫師係張永澈為代班而招聘，被告僅受僱於自
        己當班時看診，絕無與張永澈共同聘請無照醫師看診之意圖，且黃燦鋒經張
        永澈查醫師名錄確有其人，又看診熟練，基於尊重醫師加公立醫院醫師在外
        兼差之情形甚為普遍，乃未向其索取正式文件，黃燦鋒自八十六年九月下旬
        起聘，至十月二十九日即被發覺，並非與原告合約之全部期間，要難因此即
        謂張永澈有明知無照猶僱用之故意，被告信賴張永澈具醫院管理專長又係實
        際出資人，自無侵權行為之故意或過失可言。原告訪查人員多次前來從未發
        現張永澈有醫療行為，僅於診所變更佈置時因張永澈之女友於不知情之下將
        偽造醫師證書加以懸掛，經原告訪查人員發覺，惟此期間張永澈均不在國內
        ，原告臆測蒐證實屬誤會，況診所已有甲○○請領之合法執照，實無另掛虛
        偽證件增加被取締風險之必要。
      (二)被告提出之名冊並非張永澈看診之名冊，而係非被告看診之名冊，其中除黃
        醫師之身分一時無從查明外，其餘俱具醫師資格，原告請求連同該部分一併
        退還顯無理由。原告於八十六年十二月二十九日之前多次到診所訪查，並未
        發現被告有所述侵權行為之情事，不能因於某日查獲其所謂之不合格醫師看
        診，即全部否定被告之看診行為，故關於被告之侵權行為事實及期間仍請令
        原告舉證。原告提出原證十七之處方明細表其中八十六年十月二十六日之處
        方明細表乃陳桂之筆跡，由此可證被告曾請合格醫師代班之言屬實；其餘處
        方明細表之筆跡相同，可以證明均係出於黃燦鋒一人之筆跡，而該等處方俱
        列載於黃燦鋒看診名冊內。
      (三)刑法詐欺罪之成立要件以加害者有不法取得財物之意思，實施詐欺行為，被
        害者因此行為致表意錯誤，而其結果為財產上之處分受損害為要件，最高法
        院十九年上字第一六九九號判例可資參照。退而言之，本件縱該自稱黃燦鋒
        者或張永澈有替人看診之行為，雖因其無醫師執照而有違醫師法，然非謂其
        無看診之技術，且自服務以來，診所並未發生醫療糾紛，自其每期申報之診
        療費用可知業務正常，堪認其固不具醫師資格至少亦有看診能力，其憑自己
        之能力對病人看診、給藥，取得與看診與給藥相當之醫療費用（並無浮報詐
        取與所看病名顯不相當之醫療費用情形），實無不法所有意圖，此縱由被告
        自為亦無不同，既有實際之醫療及給藥行為，實無詐欺可言，健保局既基於
        與投保人之保險契約而須代投保人給付醫療費用，投保人既有受領原告所開
        診所之診療及醫藥給付，原告即有代為給付之義務，實難因其違反醫師法之
        行為即可無償受領被告診所之服務。且被告係受僱於張永澈，每月領取四萬
        元之薪水，金城診所向原告請領之費用均由張永澈受領，被告並未受有任何
        利益。
      (四)原告應就所受損害額負舉證責任，本件縱認被告有侵權行為，惟原告就其所
        受損害額並未舉證證明，則原告請求被告返還溢付健保費用，亦非有據。
      (五)原告依民法第一八四條規定請求，則除追繳醫藥費用外尚要求扣罰二倍醫療
        費用，與填補損害之原則未合。
    三、自被告於案發時提供原告非被告看診部分名冊觀之，縱認該部分四百四十人
        次均由不具醫師資格者看診，被告應退回之款項亦僅一十三萬零二百四十元
        （296×440＝130240）。則被告尚應給付原告六十三萬零二百五十四元（
        0000000－0000000－000000＝630254）。縱認原告已付三百五十五萬六千一
        百一十七元，原告亦尚欠被告醫療費用及藥費二十八萬三千三百五十八元（
        0000000－0000000＝283358），再和前開應退還之一十三萬零二百四十元抵
        銷結果，原告尚應給付被告一十五萬三千一百一十八元。且若認黃燦鋒看診
        部分並非無照行醫，則黃燦鋒看診部分費用四萬四千九百九十元，原告應給
        付被告，則原告尚欠被告一十九萬八千一百一十元（153118＋44992＝19811
        0）。
    四、本件非屬系爭合約第二十六條第一項各款情形，原告請求無理由。且依全民
        健康保險法第七十二條係規定以不正當行為申報醫療費用者，保險服務機關
        因此而領取之醫療費用得在其申請應領費用中扣除，原告依此規定追加罰鍰
        部分，又追加依不當得利之法律關係請求，與起訴之損害賠償基礎事實並不
        相同，被告不同意原告訴之追加。且被告於八十七年二月二十五日系爭合約
        終止前，提供醫療服務予原告之保險對象，而依約向原告請領屬於保險給付
        範圍內之醫療費用，經原告核可後給付，原告受領提供服務之對價，並非無
        法律上之原因而受有利益，原告請求被告返還不當得利，亦非可採。
  、證據：提出張永澈所發存證信函、台灣板橋地方法院檢察署起訴書（以上均影
      本）為證，並聲請訊問證人陳桂、陳美蓉。
丙、本院依職權調閱台灣板橋地方法院八十八年度易字第一五八三號、台灣高等法院
    八十八年度上易字第三五三號卷宗。
    理    由
甲、程序方面：
  一、按中央健康保險局組織條例第十八條分別規定：「本局視業務需要得設若干分
      局。」、「分局各設組、室，分別掌理下列事項：二、財務組：保險費收繳、
      欠費處理、醫療費用支付及有關財務管理事項」，本件被告雖與原告簽訂系爭
      合約，惟事實上被告均向原告請領醫療費用，並由原告給付，應認本件原告請
      求被告返還詐領之醫療費用，具備當事人之適格。又本件原告之法定代理人已
      於八十九年八月一日變更為戴桂英，有中央健保局台北分局函在卷可稽，經其
      聲明承受訴訟，核屬相符，應予准許。
  二、次按訴狀送達後，原告不得將原訴變更或追加他訴。但請求之基礎事實同一或
      不甚妨礙被告之防禦及訴訟之終結者，不在此限，民事訴訟法第二百五十五條
      第一項第一款、第七款分別定有明文。查原告原本於民法第一百八十四條第一
      項侵權行為損害賠償請求權提起本訴，嗣於起訴狀送達被告後，追加依民法第
      一百七十九條不當得利返還請求權、全民健康保險法第七十二條規定及系爭合
      約，請求被告給付如聲明所示之金額，雖被告表示不同意原告為訴之追加（見
      八十九年十月二十五日答辯(六)狀及八十九年十一月二十二日言詞辯論筆錄），
      惟原告主張之原因事實均係：「被告與不具醫師資格之張永澈共謀使用被告名
      義掛名金城診所負責人，與中央健康保險局簽訂系爭合約，使金城診所成為全
      民健康保險特約診所，並由張永澈為部分病患看診，再於向原告請款之電腦文
      件用虛偽填載由被告虛偽看診之不實件數，並持該電腦磁片向原告申請各項醫
      療費用，使原告陷於錯誤，支付被告健保費用三百零八萬零一百五十七元」，
      其請求之基礎原因事實同一，核與民事訴訟法第二百五十五條第一項第二款規
      定相符，自應准許。
  三、本件原告以單一之訴之聲明，主張二以上訴訟標的（民法第一百八十四條、第
      一百七十九條、全民健保法第七十二條及系爭合約），請求本院就上開訴訟標
      的之其中一訴訟標的擇一而為判決（見本院八十九年十一月二十二日言詞辯論
      筆錄），本院如認其中一項標的之請求為無理由時，自須就他項標的之請求審
      判，若認其中一項請求為有理由，即可為原告勝訴之判決，就他項標的即無須
      更為審判，合先明。
乙、得心證之理由：
  一、原告起訴主張：被告以每月四萬元代價受張永澈僱用，借用被告醫師資格掛名
      為金城診所負責醫師，並於八十五年十月二十四日與中央健保局簽訂「全民健
      康保險特約醫療服務機構合約」（下稱系爭合約），使金城診所成為全民健康
      保險特約診所，張永澈則為該診所之實際經營者。被告已屆八十三歲高齡，簽
      約後很少看診，由不具醫師資格之張永澈及自稱為黃燦鋒者於診所執行醫療業
      務。被告再與張永澈基於意圖為自己不法所有之概括犯意，連續在用以向中央
      健保局申請醫療給付費用之該診所業務上所製作之電腦文件上，虛偽填載由被
      告虛偽看診之不實件數，嗣並持該電腦磁片向原告申請各項醫療費用，自八十
      五年十月起至八十六年十二月止，連續使原告承辦人員陷於錯誤而詐領健保費
      用三百零八萬零一百五十七元（其中一千一百七十六元為被保險人郭利華於八
      十六年七月十一日、七月二十四日由其夫持其健保卡至金城診所代為取藥，本
      人實際未就醫，予以扣罰二倍醫療費用），迄原告訪查人員於八十六年十月二
      十九日訪查金城診所始獲知上情，兩造間合約已於八十七年二月二十五日終止
      ，爰依民法第一百八十四條、第一百七十九條、全民健保法第七十二條規定及
      系爭合約，請求被告給付如主文第一項所示之金額等語。
  二、被告則以：
    (一)被告並非全無看診，僅部分時間由張永澈安排他人代班，其所安排之人俱為合
      格之醫師，又張永澈本人並未於被告不在期間為病患看診。被告僅受僱於當班
      時看診，絕無與張永澈共同聘請無照醫師看診之意圖，原告不論被告是否親自
      看診，就合約全期間要求被告將依約請求之給付全額要求退還，顯無理由，關
      於被告之侵權行為事實及期間仍請令原告舉證。退步言之，縱自稱黃燦鋒者或
      張永澈有替人看診之行為，雖因無醫師執照而有違醫師法，然非謂其無看診之
      技術，其憑己力對病人看診、給藥，取得與看診與給藥相當之醫療費用，實無
      不法所有意圖，並無詐欺可言。且本件縱認被告有侵權行為，原告亦應就其所
      受損害額負舉證責任。
    (二)本件非屬系爭合約第二十六條第一項各款情形，原告請求無理由，且被告於八
      十七年二月二十五日系爭合約終止前，提供醫療服務予原告之保險對象，而依
      約向原告請領屬於保險給付範圍內之醫療費用，經原告核可後給付，原告受領
      提供服務之對價，並非無法律上之原因而受有利益，原告請求被告返還不當得
      利，亦非可採等語，資為抗辯。
  三、原告主張被告為合格醫師，受張永澈僱用，借用被告醫師資格掛名為金城診所
      負責醫師，與中央健保局於八十五年十月二十四日簽訂系爭合約，使金城診所
      成為全民健康保險特約診所，張永澈則為該診所之實際經營者，由不具醫師資
      格之張永澈及自稱為黃燦鋒者為部分病患執行診斷、開藥醫療業務。被告再與
      張永澈共同基於意圖為自己不法所有之概括犯意，連續在用以向中央健保局申
      請醫療給付費用之該診所業務上所製作之電腦文件上，虛偽填載由被告虛偽看
      診之不實件數，嗣並持該電腦磁片向原告申請各項醫療費用等情，業據提出合
      民健康保險特約醫事服務機構合約、特約醫療院所應繳回歸墊款項明細表、中
      央健保局八十七年三月十日健保稽字第八七００一四四二號函、八十七年五月
      四日健保查字第八七０一０八一九號函、原告八十七年八月二十五日健保北門
      字第八七二二六０九八號函、自行舉證回復單、被告致原告存證信函、台灣板
      橋地方法院檢察署檢察官八十七年度偵字第五六九七號起訴書、訪查報告、偽
      造張永澈醫師證書、業務訪查訪問紀錄、保險對象門診就醫記錄明細表、金城
      診所門診費用明細表、特約醫事服務機構違規案件查處表、全民健康保險醫事
      服務機構費用劃撥轉帳資料卡、醫療費用實付金額明細表簡表、轉帳清單、門
      診醫療費用核定通知總表為證，並經本院依職權調閱台灣板橋地方法院八十八
      年度易字第一五八三號、台灣高等法院八十八年度上易字第三五三號卷宗屬實
      ，被告與張永澈共犯醫師法第二十八條第一項無照行醫罪及刑法第二百二十條
      第二項、第二百一十六條、第二百一十五條及同法第三百三十九條第一項之罪
      ，業經台灣高等法院以八十九年度上易字第三五三號刑事判決有罪確定在案。
      被告身為合格醫師，應知依醫療法第十五條第一項、第四十一條規定醫療機構
      應置負責醫師一人，依其醫療業務負責督導責任；醫療機構負責醫師，應督導
      所屬醫事人員，依各該醫事專門職業法規規定執行業務。醫療機構如容留未具
      醫師資格人員擅自執行醫療業務者，依同法第八十一條第一項規定，得撤銷其
      開業執照，另依同條第二項規定，其負責醫師並依醫師法於業務上不正當行為
      論處。被告明知張永澈未取得合法醫師資格，除縱容張永澈從事醫療行為外，
      又受僱於張永澈擔任金城診所之名義負責醫師，在向原告申報電腦文件上，虛
      偽登載其為實際看診醫師，連同未經登記之合格醫師及張永澈看部分，一併向
      原告請領健保費，被告以不正當行為或以虛偽之證明、報告、陳述而領取保險
      給付或申報醫療費用之事實，應堪認定。
  四、按保險醫事服務機構容留未具醫師資格人員為保險對象診療或處方者，應予終
      止特約，次按保險醫事服務機構，有未依醫師診斷逕行給藥者，保險人應扣罰
      其兩倍之醫療費用，全民健康保險醫事服務機特約及管理辦法第三十五條第一
      項第四款、第三十三條第二款著有規定；又依全民健康保險法第七十二條前段
      規定，以不正當行為或以虛偽之證明、報告、陳述而領取保險給付或申報醫療
      費用者，按其領取之保險給付或醫療費用處以二倍罰鍰。再依兩造簽訂之系爭
      合約第二十九條約定，乙方（即被告）有全民健康保險醫事服務機構特約及管
      理辦法第三十五條規定情事之一者，甲方（即原告）應分別予以扣罰二倍醫療
      費用或終止合約。此之「扣罰」二倍醫療費用約定，源於前開全民健康保險法
      第七十二條前段規定，核其內容，具違約罰之性質。經查，本件被告以不正當
      行為申領醫療費業如前述，原告終止系爭合約，並扣罰原告申領之全部醫療費
      用，於法並無不合。次查，兩造簽訂系爭合約，係植基於雙方之信賴關係，被
      告負有誠信履行契約之附隨義務，被告如有不正當行為，法律特有如上規定之
      違約罰，自係對違背誠信者之處罰，以確保全民健康保險特約符合最大誠信原
      則，原告自得依前開合約約定對被告請求違約罰，被告應不能將所領取醫療費
      用再分割為醫療服務費用及藥品費用而拒絕返還。
  五、從而，原告依全民健康保險特約醫事服務機構合約暨全民健康保險法第七十二
      條規定，請求被告給付三百零八萬零一百五十七元自起訴訟狀繕本送達翌日即
      八十八年四月二十五日起至清償日止，按週年利率百分之五計算之利息，洵屬
      有據，應予准許。又因本件事證已臻明確，兩造其餘主張、陳述及所提之證據
      ，均與本件判決結果不生影響，均毋庸再予審酌，附此敘明。
丙、假執行之宣告：
    兩造均陳明願供擔保請准宣告假執行或免為假執行，核均無不合，應予准許，爰
    分別酌定相當之擔保金額宣告之。
據上論結：原告之訴為理由，依民事訴訟法第七十八條、第三百九十條第二項、第三
百九十二條，判決如主文。
中      華      民      國    八十九    年      十二    月      十三    日
                              民事第四庭法      官  劉又菁
右為正本係照原本作成
如對本判決上訴，須於判決送達後廿日內向本院提出上訴狀
中      華      民      國    八十九    年      十二    月      十三    日
                                        法院書記官  黃瓊滿


司法院資訊處製作；財團法人民間司法改革基金會備份。
